【裁判字號】    94,訴,3413
【裁判日期】    951012
【裁判案由】    商標評定
【裁判全文】
臺北高等行政法院判決
                                     94年度訴字第3413號
                              .
原      告  甲○○○○○○○○.
訴訟代理人  己○○
被      告  經濟部智慧財產局
代  表  人  蔡練生（局長）住同上
訴訟代理人  丙○○
            戊○○兼送達代收.
            丁○○
參  加  人  乙○○
上列當事人間因商標評定事件，原告不服經濟部中華民國94年9
月2 日經訴字第09406134660 號訴願決定，提起行政訴訟，經本
院命參加人獨立參加訴訟，本院判決如下：
    主  文
原告之訴駁回。
訴訟費用由原告負擔。
    事  實
一、事實概要：參加人乙○○於民國92年6 月13日以「青蛙圖」
    商標，指定使用於當時商標法施行細則第49條所定商品及服
    務分類表第30類之「刨冰、冰淇淋、水果冰、果汁飲料（冰
    ）、愛玉冰、檸檬愛玉冰、愛玉粉圓冰、粉圓、芋圓、蕃薯
    圓、西谷米、西米」商品，向被告申請註冊，經被告審查，
    於93年2 月16日准列為註冊第0000000 號商標（下稱系爭商
    標，如附圖1 所示）。嗣原告於93年11月11日以系爭商標有
    違商標法第23條第1 項第13款之規定，對之申請評定，經被
    告審查，以94年5 月11日中台評字第930375號商標評定書為
    「申請不成立」之處分。原告不服，向經濟部提起訴願，經
    遭決定駁回，遂向本院提起行政訴訟。
二、兩造聲明（原告未於言詞辯論及準備程序到場，聲明及陳述
    依其起訴狀記載）：
   (一)原告聲明：
   1.訴願決定及原處分均撤銷。
   2.訴訟費用由被告負擔。
  (二)被告聲明：
   1.駁回原告之訴。
   2.訴訟費用由原告負擔。
  (三)參加人聲明：參加人未於準備程序及言詞辯論期日到場，亦
    未提出書狀作何聲明或陳述。
三、兩造之爭點：系爭商標指定使用於當時商標法施行細則第49
    條所定商品及服務分類表第30類之商品，是否有以他人註冊
    商標作為自己商標之一部分，而使用於同一商品或類似商品
    者，而構成商標法第23條第1 項第13款之違反？
  (一)原告主張之理由：
   1.商標在於識別商品之來源，為自由競爭市場正常運作所不
     可或缺。為促進工商發展，當商標權人以外之第三人使用
     商標時，會造成消費者混淆、誤認時，則第三人使用商標
     之行為即應予禁止。
   2.審酌商標是否近似，應隔離觀察以為判斷。商標在外觀上
     、名稱上或觀念上，其主要部分近似，有足使人發生混同
     誤認之虞，而其附屬部分雖不近似，亦難謂非為近似商標
     ，迭經行政法院著有判例。
   3.原告據以評定之註冊第00000000號「青蛙下蛋行標章」商
     標（下稱據爭商標，如附圖2 所示）與系爭商標，均為一
     隻青蛙圖，在「名稱或觀念上」均屬近似。
   4.且據爭商標指定使用於西谷米、西米、西貢米、粉圓、麵
     粉、澱粉、麵茶粉、紅豆粉、綠豆粉、杏仁粉等商品。系
     爭商標指定使用於刨冰、冰淇淋、水果冰、果汁飲料（冰
     ）、愛玉冰、檸檬愛玉冰、愛玉粉圓冰、粉圓、芋圓、蕃
     薯圓、西谷米、西米等商品。二商標均使用於「粉圓、西
     谷米、西米」等相同之商品，具有普通知識經驗之消費者
     ，於購買時施以普通之注意，可能會有所混淆而誤認二商
     品為來自同一來源或認誤有所關連。
  (二)被告主張之理由：
   1.商標法第50條第1 項規定：「商標之註冊違反第23條第1
     項或第59條第4 項規定之情形者，利害關係人或審查人員
     得申請或提請商標專責機關評定其註冊」，又同法第52條
     規定：「評定商標之註冊有無違法事由，依其註冊公告時
     之規定」。本件系爭商標係於93年2 月16日公告註冊，其
     商標之評定核應適用92年11月28日公布施行之商標法。
   2.商標法第23條第1 項第13款規定：商標「相同或近似於他
     人同一或類似商品或服務之註冊商標或申請在先之商標，
     有致相關消費者混淆誤認之虞者，不得註冊。但經該註冊
     商標或或申請在先之商標所有人同意申請者，除二者之商
     標及指定使用之商品或服務均相同外，不在此限」。所謂
     有致消費者混淆誤認之虞，係指商標給予消費者的印象，
     可能致使消費者混淆而誤認商品/ 服務之來源，包括誤認
     來自不同來源的商品/ 服務以為來自同一來源，或者誤認
     二商標之使用人間存在關係企業、授權關係、加盟關係或
     其他類似關係。而判斷是否有混淆誤認之虞，被告公告之
     「混淆誤認之虞」審查基準，列有各項相關參考因素。其
     中商標近似及商品類似二項要素，依前揭法條規定為必須
     具備之要件。其他參酌要素則視個案中是否存在而為斟酌
     。
   3.本件系爭商標與據爭商標圖樣相較，二者雖皆以青蛙為構
     圖主體，然查青蛙係習見之自然界動物，其作為商標之識
     別性應來自其圖樣外觀之設計，系爭商標上之圖形係由簡
     單線條勾勒出擬人化之可愛卡通青蛙圖，據爭商標則為具
     體寫實之青蛙圖，整體構圖予人印象明顯有異，具有普通
     知識經驗之消費者，於購買時施以普通之注意，難謂會有
     所混淆而誤認二者來自同一來源或有關聯之來源，應非屬
     構成近似之商標。系爭商標自無首揭法條規定之適用。
    理  由
甲、程序部分：
    原告經合法通知，無正當理由而未於言詞辯論期日到場，核
    無行政訴訟法第218條、民事訴訟法第386條各款所列情形，
    爰依被告之聲請，由其一造辯論而為判決。
乙、實體部分：
一、評定商標之註冊有無違法事由，依其註冊公告時之規定，商
    標法第52條定有明文。本件系爭商標係於93年2月16日公告
    註冊，則系爭商標之註冊有無違法事由，應依註冊時即92年
    11月28日公布施行之商標法，合先明。次按，商標「相同
    或近似於他人同一或類似商品或服務之註冊商標或申請在先
    之商標，有致相關消費者混淆誤認之虞者，不得註冊。」為
    商標法第23條第1項第13款所明定。上開法條之成立以商標
    近似為前提。再商標近似指二商標予人之整體印象有其相近
    之處，經由其外觀、讀音、觀念等方面觀察，以具有普通知
    識經驗之購買人，於購買時施以普通所用之注意，有無混同
    誤認之虞判斷之。
二、經查，系爭商標係由簡單線條所勾勒之擬人化之可愛卡通青
    蛙圖，據爭商標則係一具體寫實的青蛙側面下蛋圖所構成，
    二者相較，雖均為以青蛙為構圖主體，惟青蛙為習見之自然
    界動物，其作為商標之識別性應來自其圖樣外觀之設計概念
    是否相近加以觀察，尚不能以其構圖主體或名稱均為青蛙即
    認其近似。而系爭商標圖樣上之圖形已呈卡通化之圖樣，均
    以簡單線條勾勒青蛙之正面外觀，其造型傾向趣味可愛，而
    據爭商標則係寫實之青蛙下蛋圖，二者設計旨趣不同，整體
    構圖予人印象明顯有異，以具有普通知識經驗之消費者，於
    購買時施以普通之注意，難謂會有所混淆而誤認二者來自同
    一來源或有關聯之來源，應非屬構成近似之商標。原告主張
    系爭商標與據爭商標在名稱或觀念上均屬近似一節，並非可
    採。
三、系爭商標註冊時商標法第23條第1項第13款本文法條之成立
    係以商標近似為前提，而系爭商標與據爭商標既不近似，即
    無上開法條之適用。則原處分以系爭商標無前揭法條之適用
    而為申請不成立之處分，於法並無不合。訴願決定予以維持
    ，亦屬妥適。原告請求撤銷訴願決定及原處分，為無理由，
    應予駁回。又本件既因商標圖樣不近似，而應為評定申請不
    成立之處分，已如前述，至於系爭商標註冊時商標法第23
    條第1項第13款本文其他要件是否符合，因與結果不生影響
    ，爰不再加審酌論究，應併明。
據上論結，本件原告之訴為無理由，爰依行政訴訟法第98條第3
項前段、第218條，民事訴訟法第385條第1項前段，判決如主文
。
中    華    民    國    95    年    10    月   12     日
                          第三庭審判長法  官  姜素娥
                                      法  官  陳秀
                                      法  官  陳國成
上為正本係照原本作成。
如不服本判決，應於送達後20日內向本院提出上訴狀並表明上訴
理由，如於本判決宣示後送達前提起上訴者，應於判決送達後20
日內補提上訴理由書（須按他造人數附繕本）。
中    華    民    國    95    年    10    月   13     日
                                      書記官  王英傑


司法院資訊處製作；財團法人民間司法改革基金會備份。
